ACORDAO-COMPLETO-2462662

ACÓRDÃO 8130/2021 ATA 16/2021 - PRIMEIRA CÂMARA

VISTOS, relatados e discutidos estes autos de tomada de contas especial instaurada pelo Fundo Nacional de Desenvolvimento da Educação em razão da omissão no dever de prestar contas dos recursos repassados no âmbito do Convênio 701.093/2010, que tinha por objeto a aquisição de um veículo para transporte escolar, bem como em razão da ausência de documentação de parte das despesas custeadas com recursos do Programa Nacional de Apoio ao Transporte do Escolar, exercício de 2007, 
ACORDAM os ministros do Tribunal de Contas da União, reunidos em sessão da Primeira Câmara, diante das razões expostas pelo relator, em:
9.1. considerar revel o sr. Gean Campos de Barros para todos os efeitos, dando-se prosseguimento ao processo, com fulcro no art. 12, § 3º, da Lei 8.443/1992; 
9.2. julgar irregulares, nos termos dos arts. 1º, inciso I, 16, inciso III, alíneas "b" e "c", da Lei 8.443/1992, c/c os arts. 19 e 23, inciso III, da mesma lei, as contas do sr. Gean Campos de Barros, condenando-o ao pagamento das importâncias a seguir especificadas, atualizadas monetariamente e acrescidas dos juros de mora, calculadas a partir das datas discriminadas até a data da efetiva quitação do débito, fixando-lhe o prazo de quinze dias para que comprove, perante o Tribunal, o recolhimento das referidas quantias aos cofres do Fundo Nacional de Desenvolvimento da Educação, nos termos do art. 23, inciso III, alínea "a", da citada lei, c/c o art. 214, inciso III, alínea "a", do Regimento Interno do TCU:
	Data de ocorrência
	Valor histórico (R$) 

	21/8/2007
	22.802,85

	21/8/2007
	1.200,15

	1º/6/2011
	331.650,00

9.3. aplicar ao sr. Gean Campos de Barros a multa prevista no art. 57 da Lei 8.443/1992, no valor de R$ 300.000,00 (trezentos mil reais) , fixando-lhe o prazo de quinze dias, a contar da notificação, para que comprove, perante o Tribunal (art. 214, III, alínea "a", do Regimento Interno do TCU) , o recolhimento da dívida aos cofres do Tesouro Nacional, atualizada monetariamente desde a data deste acórdão até a do efetivo recolhimento, se pagas após o vencimento, na forma da legislação em vigor;
9.4. autorizar, desde logo, a cobrança judicial das dívidas, caso não atendida a notificação, na forma do disposto no art. 28, inciso II, da Lei 8.443/1992;
9.5. autorizar também, desde logo, se requerido, com fundamento no art. 26, da Lei 8.443/1992, c/c o art. 217, §§ 1º e 2º, do Regimento Interno do TCU, o parcelamento das dívidas em até 36 parcelas, incidindo sobre cada parcela, corrigida monetariamente, os correspondentes acréscimos legais, fixando-lhe o prazo de quinze dias, a contar do recebimento da notificação, para comprovar, perante o Tribunal, o recolhimento da primeira parcela, e de trinta dias, a contar da parcela anterior, para comprovar os recolhimentos das demais parcelas, devendo incidir, sobre cada valor mensal, atualizado monetariamente, os juros de mora devidos, no caso do débito, na forma prevista na legislação em vigor, alertando o responsável de que a falta de comprovação do recolhimento de qualquer parcela importará o vencimento antecipado do saldo devedor, nos termos do § 2º do art. 217 do Regimento Interno deste Tribunal; e
9.6. dar ciência desta deliberação à Procuradoria da República no Estado do Amazonas, nos termos do § 3º do art. 16 da Lei 8.443/1992, para adoção das medidas cabíveis, ao Fundo Nacional de Desenvolvimento da Educação e ao responsável, para ciência.

Tomada de contas especial instaurada pelo Fundo Nacional de Desenvolvimento da Educação em razão da impugnação parcial de despesas realizadas com os recursos repassados ao Município de Lábrea/AM à conta do Programa Nacional de Apoio ao Transporte Escolar, no exercício de 2007, e da omissão no dever de prestar contas dos recursos recebidos em convênio destinado à aquisição de veículo para transporte escolar.

Primeira Câmara

Fundo Nacional de Desenvolvimento da Educação.

3. Responsável: Gean Campos de Barros (XXX.682.572-XX).

13.1. Ministros presentes: Walton Alencar Rodrigues (Presidente), Benjamin Zymler (Relator) e Jorge Oliveira.
13.2. Ministro-Substituto convocado: Augusto Sherman Cavalcanti.
13.3. Ministro-Substituto presente: Weder de Oliveira.

BENJAMIN ZYMLER

Adoto como relatório a instrução elaborada por auditor da SecexTCE (peça 25) , que contou com a anuência dos dirigentes da mencionada unidade técnica (peças 26 e 27) :
"Cuidam os autos de tomada de contas especial instaurada pelo Fundo Nacional de Desenvolvimento da Educação - FNDE, em desfavor de Gean Campos de Barros (CPF: XXX.682.572-XX) , ex-Prefeito Municipal de Lábrea-AM, gestões 2005-2008, 2009-2012 e 2017-atual, em razão de irregularidades na execução dos recursos recebidos por força do Programa Nacional de Apoio ao Transporte do Escolar, exercício de 2007 (PNATE/2007) , e de omissão no dever de prestar contas dos recursos recebidos por força do Convênio n° 701093/2010.
HISTÓRICO
Em 14/12/2017, com fundamento na IN/TCU 71/2012, alterada pela IN/TCU 76/2016 e DN/TCU 155/2016, o dirigente do FNDE autorizou a instauração da tomada de contas especial (peça 4, pp. 1 -2) .
	O fundamento para a instauração da Tomada de Contas Especial, conforme consignado na matriz de responsabilização elaborada pelo tomador de contas, foi a constatação de irregularidades na comprovação da execução dos recursos dos referidos instrumentos, quais sejam: 
PNATE/2007: ausência de suporte documental para comprovação de despesas realizadas; e
Convênio n° 701093/2010: omissão no dever legal de prestar contas; 
O responsável arrolado na fase interna foi devidamente comunicado e, diante da ausência de justificativas suficientes para elidir a irregularidade e da não devolução dos recursos, instaurou-se a tomada de contas especial.
Em seu relatório (peça 5, pp. 26-33) , o tomador de contas concluiu que o prejuízo importaria 23% dos recursos repassados pelo PNATE/2007 (R$ 103.252,04) e 100% dos recursos repassados pelo Convênio n° 701093/2010 (R$ 331.650,00) , o que corresponde ao valor original consolidado de R$ 355.653,00, sendo R$ 24.003,00 do PNATE/2007 e R$ 331.650,00 do Convênio n° 701093/2010, imputando-se a responsabilidade, na condição de gestor dos recursos, a Gean Campos de Barros, Prefeito Municipal no período de 2005-2012 e 2017-atual. 
		Cumpre frisar que, apesar do prazo para prestação de contas do Convênio n° 701093/2010 ter se encerrado em 30/4/2013, durante o período de gestão do sucessor, não há que se falar em sua corresponsabilidade no caso em exame, visto que este adotou as medidas legais de resguardo ao erário, conforme Representação protocolizada junto ao Ministério Público Federal (peça 4, pp. 246-249) . A documentação em questão foi considerada suficiente pela Procuradoria Federal no FNDE - PROFE como comprovação da adoção das referidas medidas (peça 4, pp. 251-252) .
	Em 7/5/2019, a Controladoria-Geral da União emitiu o relatório de auditoria (peça 6, pp. 1-5) , em concordância com o relatório do tomador de contas. O certificado de auditoria (peça 6, pp. 6-7) e o parecer do dirigente do órgão de controle interno (peça 6, pp. 8-9) concluíram pela irregularidade das presentes contas.
	Em 23/5/2019, o ministro responsável pela área atestou haver tomado conhecimento das conclusões contidas no relatório e certificado de auditoria, bem como do parecer conclusivo do dirigente do órgão de controle interno, manifestando-se pela irregularidade das contas, e determinou o encaminhamento do processo ao Tribunal de Contas da União (peça 7) .
Na instrução inicial (peça 13) , analisando-se os documentos nos autos, concluiu-se pela necessidade de realização de citação e audiência para as irregularidades abaixo: 
Irregularidade 1: não comprovação da boa e regular aplicação dos recursos federais repassados ao município de Lábrea-AM no âmbito do Programa Nacional de Apoio ao Transporte do Escolar, exercício de 2007, em face de irregularidades na execução e na comprovação da execução dos recursos transferidos.
	Evidências: Parecer n° 954/2017-DAESP/COPRA/CCCAP/DIFIN/FNDE/MEC (peça 4, pp. 202-205) e Relatório de TCE nº 598/2017-DIREC/COTCE/CGAPC/DIFIN-FNDE/MEC (peça 5, pp. 26-33) .
	Normas infringidas: art. 37, caput, c/c o art. 70, parágrafo único, da Constituição da República Federativa do Brasil; art. 93, do Decreto-lei 200/1967; art. 66, do Decreto 93.872/1986; Resolução CD/FNDE nº 43, de 10/9/2007.
	Débitos relacionados ao responsável Gean Campos de Barros (CPF: XXX.682.572-XX) :
	Data de ocorrência
	Valor histórico (R$) 

	21/8/2007
	22.802,85

	21/8/2007
	1.200,15

		Cofre credor: Fundo Nacional de Desenvolvimento da Educação.
		Responsável: Gean Campos de Barros (CPF: XXX.682.572-XX) .
Conduta: não demonstrar a boa e regular aplicação dos recursos federais recebidos e geridos por meio do PNATE/2007, em face de irregularidades na comprovação de parte da execução dos recursos do instrumento em questão, quais sejam: ausência de suporte documental para comprovação de despesas realizadas.
Nexo de causalidade: a conduta descrita impediu o estabelecimento do nexo causal entre as possíveis despesas efetuadas com os recursos recebidos, no âmbito do instrumento em questão.
Culpabilidade: não há excludentes de ilicitude, de culpabilidade e de punibilidade; é razoável supor que o responsável tinha consciência da ilicitude de sua conduta; era exigível conduta diversa da praticada. 
Encaminhamento: citação.
Irregularidade 2: não comprovação da boa e regular aplicação dos recursos federais repassados ao município de Lábrea-AM, em face da omissão no dever de prestar contas dos valores transferidos no âmbito do Convênio n° 701093/2010, cujo prazo para prestação de contas encerrou-se em 30/4/2013.
	Evidências: Informação nº 2860/2017-SEAPC/COAPC/CGCAP/DIFIN/FNDE (peça 5, pp. 11-12) e Relatório de TCE nº 598/2017-DIREC/COTCE/CGAPC/DIFIN-FNDE/MEC (peça 5, pp. 26-33) .
	Normas infringidas: art. 37, caput, c/c o art. 70, parágrafo único, da Constituição da República Federativa do Brasil; art. 93, do Decreto-lei 200/1967; art. 66, do Decreto 93.872/1986; Termo do Convênio n° 701093/2010 (peça 4, pp. 266-276) .
	Débitos relacionados ao responsável Gean Campos de Barros (CPF: XXX.682.572-XX) :
	Data de ocorrência
	Valor histórico (R$) 

	01/06/2011
	331.650,00

		Cofre credor: Fundo Nacional de Desenvolvimento da Educação.
		Responsável: Gean Campos de Barros (CPF: XXX.682.572-XX) .
Conduta: não demonstrar a boa e regular aplicação dos recursos federais recebidos e geridos por meio do instrumento em questão, em face da omissão na prestação de contas, cujo prazo encerrou-se em 30/4/2013.
Nexo de causalidade: a conduta descrita impediu o estabelecimento do nexo causal entre as possíveis despesas efetuadas com os recursos recebidos, no âmbito do instrumento em questão.
Culpabilidade: não há excludentes de ilicitude, de culpabilidade e de punibilidade; é razoável supor que o responsável tinha consciência da ilicitude de sua conduta; era exigível conduta diversa da praticada, qual seja, desincumbir-se do seu dever por meio da apresentação da prestação de contas no prazo e forma devidos. 
Encaminhamento: citação.
Irregularidade 3: não disponibilização das condições materiais mínimas e necessárias para que o seu sucessor pudesse apresentar a prestação de contas do Convênio n° 701093/2010, cujo prazo encerrou-se em 30/4/2013.
	Evidências: Informação nº 2860/2017-SEAPC/COAPC/CGCAP/DIFIN/FNDE (peça 5, pp. 11-12) e Relatório de TCE nº 598/2017-DIREC/COTCE/CGAPC/DIFIN-FNDE/MEC (peça 5, pp. 26-33) .
	Normas infringidas: art. 37, caput, c/c o art. 70, parágrafo único, da Constituição da República Federativa do Brasil; art. 93, do Decreto-lei 200/1967; art. 66, do Decreto 93.872/1986; Termo do Convênio n° 701093/2010 (peça 4, pp. 266-276) .
		Responsável: Gean Campos de Barros (CPF: XXX.682.572-XX) .
Conduta: não disponibilizar as condições materiais mínimas e necessárias para que o seu sucessor pudesse apresentar a prestação de contas.
Nexo de causalidade: a conduta descrita impediu o estabelecimento do nexo causal entre as possíveis despesas efetuadas com os recursos recebidos, no âmbito do instrumento em questão.
Culpabilidade: não há excludentes de ilicitude, de culpabilidade e de punibilidade; é razoável supor que o responsável tinha consciência da ilicitude de sua conduta; era exigível conduta diversa da praticada, qual seja, desincumbir-se do seu dever por meio da apresentação da prestação de contas no prazo e forma devidos. 
Encaminhamento: audiência.
Em cumprimento ao pronunciamento do Relator (peça 16) , Ministro Benjamin Zymler, foram efetuadas citação e audiência do responsável, nos moldes adiante:
 Gean Campos de Barros - promovida a citação e audiência do responsável, conforme delineado adiante:
	Comunicação: Ofício 0232/2020-TCU/Secex-TCE (peça 19) 
Data da Expedição: 4/2/2020
Data da Ciência: 29/4/2020 (peça 22) 
Nome Recebedor: Maria de Nazaré Xavier de Lima
Observação: Ofício enviado para o endereço do responsável, conforme pesquisa de endereço no sistema da Receita Federal (peça 17) .
Fim do prazo para a defesa: 4/6/2020*
* os prazos processuais no âmbito do TCU foram suspensos por 30 (trinta) dias corridos, a contar do dia 20/3/2020, conforme estabelecido pela Portaria-TCU nº 61, de 19/3/2020, tendo havido prorrogação dessa suspensão, até 20/5/2020, por meio da Portaria-TCU nº 71, de 16/4/2020. No caso concreto, tendo a ciência ocorrido durante o período de suspensão, a contagem do prazo iniciou-se em 21/5/2020, quando os prazos voltaram a correr.
	
	Comunicação: Ofício 0257/2020-TCU/Secex-TCE (peça 20) 
Data da Expedição: 16/3/2020
Data da Ciência: 29/4/2020 (peça 21) 
Nome Recebedor: Maria de Nazaré Xavier de Lima
Observação: Ofício enviado para o domicílio necessário do responsável, atual Prefeito Municipal de Lábrea - AM, a sede do município (peça 18) .
Fim do prazo para a defesa: 4/6/2020*
* os prazos processuais no âmbito do TCU foram suspensos por 30 (trinta) dias corridos, a contar do dia 20/3/2020, conforme estabelecido pela Portaria-TCU nº 61, de 19/3/2020, tendo havido prorrogação dessa suspensão, até 20/5/2020, por meio da Portaria-TCU nº 71, de 16/4/2020. No caso concreto, tendo a ciência ocorrido durante o período de suspensão, a contagem do prazo iniciou-se em 21/5/2020, quando os prazos voltaram a correr.
	
Conforme Despacho de Conclusão das Comunicações Processuais (peça 23) , as providências inerentes às comunicações processuais foram concluídas. 
Transcorrido o prazo regimental, o responsável Gean Campos de Barros permaneceu silente, devendo ser considerado revel, nos termos do art. 12, §3º, da Lei 8.443/1992.
ANÁLISE DOS PRESSUPOSTOS DE PROCEDIBILIDADE DA IN/TCU 71/2012
Avaliação de Viabilidade do Exercício do Contraditório e Ampla Defesa
	Verifica-se que não houve o transcurso de mais de dez anos desde o fato gerador sem que tenha havido a notificação do responsável pela autoridade administrativa federal competente (art. 6º, inciso II, c/c art. 19 da IN/TCU 71/2012, modificada pela IN/TCU 76/2016) , uma vez que as despesas impugnadas quanto ao PNATE/2007 ocorreram em 2007 e o vencimento do prazo para prestação de contas do Convênio n° 701093/2010 deu-se em 30/4/2013, sendo que o responsável foi notificado sobre as irregularidades pela autoridade administrativa competente conforme abaixo:
PNATE/2007: Gean Campos de Barros, por meio do ofício acostado à peça 4, pp. 211-212, recebido em 9/9/2013, conforme AR à peça 4, p. 217 e por meio do ofício acostado à peça 4, pp. 213-214, recebido em 16/5/2017, conforme AR à peça 4, p. 219;
Convênio n° 701093/2010: Gean Campos de Barros, por meio do ofício acostado à peça 5, pp. 3, recebido em 14/9/2016, conforme AR à peça 5, p. 8.
Valor de Constituição da TCE 	
	Verifica-se, ainda, que o valor atualizado do débito apurado (sem juros) em 1/1/2017 é de R$ 520.755,66 (peça 12) , portanto superior ao limite mínimo de R$ 100.000,00, na forma estabelecida conforme os arts. 6º, inciso I, e 19 da IN/TCU 71/2012, modificada pela IN/TCU 76/2016. 
OUTROS PROCESSOS/DÉBITOS NOS SISTEMAS DO TCU COM OS MESMOS RESPONSÁVEIS
				Por oportuno, registra-se que, em atendimento ao item 9.4, do Acórdão 1772/2017-TCU-Plenário (Relator Ministro-Substituto Augusto Sherman Cavalcanti) , foi efetuada pesquisa no sistema processual do TCU, e não foram encontradas tomadas de contas especiais em tramitação com débitos imputáveis ao responsável com valores inferiores ao fixado no art. 6º, inciso I, da Instrução Normativa TCU 71/2012.
	A tomada de contas especial está, assim, devidamente constituída e em condição de ser instruída.
EXAME TÉCNICO
Da validade das notificações:
	Preliminarmente, cumpre tecer breves considerações sobre a forma como são realizadas as comunicações processuais no TCU. A esse respeito, destacam-se o art. 179, do Regimento Interno do TCU (Resolução 155, de 4/12/2002) e o art. 4º, inciso III, § 1º, da Resolução TCU 170, de 30 de junho de 2004, in verbis:
Art. 179. A citação, a audiência ou a notificação, bem como a comunicação de diligência, farse-ão:
I - mediante ciência da parte, efetivada por servidor designado, por meio eletrônico, fac-símile, telegrama ou qualquer outra forma, desde que fique confirmada inequivocamente a entrega da comunicação ao destinatário;
II - mediante carta registrada, com aviso de recebimento que comprove a entrega no endereço do destinatário;
III - por edital publicado no Diário Oficial da União, quando o seu destinatário não for localizado
 (...) 
Art. 3º As comunicações serão dirigidas ao responsável, ou ao interessado, ou ao dirigente de órgão ou entidade, ou ao representante legal ou ao procurador constituído nos autos, com poderes expressos no mandato para esse fim, por meio de:
I - correio eletrônico, fac-símile ou telegrama;
II - servidor designado;
III - carta registrada, com aviso de recebimento;
IV - edital publicado no Diário Oficial da União, quando o seu destinatário não for localizado, nas hipóteses em que seja necessário o exercício de defesa.
Art. 4º. Consideram-se entregues as comunicações:
I - efetivadas conforme disposto nos incisos I e II do artigo anterior, mediante confirmação da ciência do destinatário;
II - realizadas na forma prevista no inciso III do artigo anterior, com o retorno do aviso de recebimento, entregue comprovadamente no endereço do destinatário;
III - na data de publicação do edital no Diário Oficial da União, quando realizadas na forma prevista no inciso IV do artigo anterior.
§ 1º O endereço do destinatário deverá ser previamente confirmado mediante consulta aos sistemas disponíveis ao Tribunal ou a outros meios de informação, a qual deverá ser juntada ao respectivo processo.
 (...) 
	Bem se vê, portanto, que a validade da citação via postal não depende de que o aviso de recebimento seja assinado pelo próprio destinatário da comunicação, o que dispensa, no caso em tela, a entrega do AR em "mãos próprias". A exigência da norma é no sentido de o Tribunal verificar se a correspondência foi entregue no endereço correto, residindo aqui a necessidade de certeza inequívoca. 
	Não é outra a orientação da jurisprudência do TCU, conforme se verifica dos julgados a seguir transcritos:
São válidas as comunicações processuais entregues, mediante carta registrada, no endereço correto do responsável, não havendo necessidade de que o recebimento seja feito por ele próprio (Acórdão 3648/2013-TCU-Segunda Câmara, Relator Ministro JOSÉ JORGE) ;
É prescindível a entrega pessoal das comunicações pelo TCU, razão pela qual não há necessidade de que o aviso de recebimento seja assinado pelo próprio destinatário. Entregandose a correspondência no endereço correto do destinatário, presume-se o recebimento da citação. (Acórdão 1019/2008-TCU-Plenário, Relator Ministro BENJAMIN ZYMLER) ;
As comunicações do TCU, inclusive as citações, deverão ser realizadas mediante Aviso de Recebimento - AR, via Empresa Brasileira de Correios e Telégrafos, bastando para sua validade que se demonstre que a correspondência foi entregue no endereço correto. (Acórdão 1526/2007-TCU-Plenário, Relator Ministro AROLDO CEDRAZ) .
A validade do critério de comunicação processual do TCU foi referendada pelo Supremo Tribunal Federal, nos termos do julgamento do MS-AgR 25.816/DF, por meio do qual se afirmou a desnecessidade da ciência pessoal do interessado, entendendo-se suficiente a comprovação da entrega do "AR" no endereço do destinatário:
Ementa: agravo regimental. Mandado de segurança. Desnecessidade de intimação pessoal das decisões do tribunal de contas da união. art. 179 do regimento interno do TCU. Intimação do ato impugnado por carta registrada, iniciado o prazo do art. 18 da lei nº 1.533/51 da data constante do aviso de recebimento. Decadência reconhecida. Agravo improvido.
O envio de carta registrada com aviso de recebimento está expressamente enumerado entre os meios de comunicação de que dispõe o Tribunal de Contas da União para proceder às suas intimações.
O inciso II do art. 179 do Regimento Interno do TCU é claro ao exigir apenas a comprovação da entrega no endereço do destinatário, bastando o aviso de recebimento simples. 
Da revelia do responsável Gean Campos de Barros
No caso vertente, a citação do Sr. Gean Campos de Barros, atual Prefeito Municipal de Lábrea - AM, se deu no seu endereço constante no sistema CPF da Receita, e mediante ofício enviado para o seu domicílio necessário, a sede do município. A entrega dos ofícios notificatórios nesses endereços ficou comprovada conforme os ARs apensados aos autos (peças 22 e 21, respectivamente) .
Nos processos do TCU, a revelia não leva à presunção de que seriam verdadeiras todas as imputações levantadas contra os responsáveis, diferentemente do que ocorre no processo civil, em que a revelia do réu opera a presunção da verdade dos fatos narrados pelo autor (Acórdão 1009/2018-TCU-Plenário, Relator: BRUNO DANTAS; 2369/2013 - TCU - Plenário, Relator: BENJAMIN ZYMLER e 2449/2013 - TCU - Plenário, Relator: BENJAMIN ZYMLER) . Dessa forma, a avaliação da responsabilidade do agente não pode prescindir da prova existente no processo ou para ele carreada. 
Ao não apresentar sua defesa, o responsável deixou de produzir prova da regular aplicação dos recursos sob sua responsabilidade, em afronta às normas que impõem aos gestores públicos a obrigação legal de, sempre que demandados pelos órgãos de controle, apresentar os documentos que demonstrem a correta utilização das verbas públicas, a exemplo do contido no art. 93 do Decreto-Lei 200/1967: "Quem quer que utilize dinheiros públicos terá de justificar seu bom e regular emprego na conformidade das leis, regulamentos e normas emanadas das autoridades administrativas competentes." 
Mesmo as alegações de defesa não sendo apresentadas, considerando o princípio da verdade real que rege esta Corte, procurou-se buscar, em manifestações do responsável na fase interna desta Tomada de Contas Especial, se havia algum argumento que pudesse ser aproveitado a seu favor. 
	No entanto, o responsável não se manifestou na fase interna, não havendo, assim, nenhum argumento que possa vir a ser analisado e posteriormente servir para afastar as irregularidades apontadas.
Em consulta aos sistemas corporativos do instaurador (SIGPC) , realizada na data de 4/9/2020, verifica-se que o responsável também não apresentou contas junto ao instaurador do Convênio nº 701093/2010 e continua inadimplente (peça 24) .
Em se tratando de processo em que a parte interessada não se manifestou acerca das irregularidades imputadas, não há elementos para que se possa efetivamente aferir e reconhecer a ocorrência de boa-fé na conduta da responsável, podendo este Tribunal, desde logo, proferir o julgamento de mérito pela irregularidade das contas, conforme os termos dos §§ 2º e 6º do art. 202 do Regimento Interno do TCU. (Acórdão 2064/2011-TCU-Primeira Câmara (relator: Ubiratan Aguiar) , 6.182/2011-TCU-1ª Câmara (relator: Weber de Oliveira) , 4.072/2010-TCU-1ª Câmara (Relator: Valmir Campelo) , 1.189/2009-TCU-1ª Câmara (Relator: Marcos Bemquerer) , 731/2008-TCU-Plenário (Relator: Aroldo Cedraz) .
Dessa forma, o responsável Gean Campos de Barros deve ser considerado revel, nos termos do art. 12, §3º, da Lei 8.443/1992, devendo as contas serem julgadas irregulares, condenando-o ao débito apurado e aplicando-lhe a multa prevista no art. 57 da Lei 8.443/1992.
Prescrição da Pretensão Punitiva
	Vale ressaltar que a pretensão punitiva do TCU, conforme Acórdão 1441/2016-TCU-Plenário, Relator: Benjamin Zymler, que uniformizou a jurisprudência acerca dessa questão, subordina-se ao prazo geral de prescrição indicado no art. 205 do Código Civil, que é de dez anos, contado da data de ocorrência da irregularidade sancionada, nos termos do art. 189 do Código Civil, sendo este prazo interrompido pelo ato que ordenar a citação, a audiência ou a oitiva da responsável.
No caso em exame, não ocorreu a prescrição no que se refere ao Convênio n° 701093/2010, uma vez que a irregularidade sancionada ocorreu em 1/5/2013, e o ato de ordenação da citação ocorreu em 31/1/2020, o mesmo não se aplicando, contudo, quanto ao PNATE/2007, visto que as despesas impugnadas ocorreram em 21/8/2007, encontrando-se prescrita, portanto, qualquer pretensão punitiva do TCU quanto a este último programa.
Cumpre observar, ainda, que a conduta do responsável, consistente nas irregularidades "não comprovação da boa e regular aplicação dos recursos federais repassados em face da omissão no dever de prestar contas" e "não disponibilização das condições materiais mínimas e necessárias para que o seu sucessor pudesse apresentar a prestação de contas", configura violação não só às regras legais, mas também aos princípios basilares da administração pública, eis que, em última análise, ocorre o comprometimento da necessária satisfação à sociedade sobre o efetivo emprego dos recursos públicos postos à disposição da municipalidade, por força do instrumento de repasse em questão.
 Nesses casos, em que fica evidente a falta de transparência e lisura, não há como afastar as suspeitas sempre presentes de que a totalidade dos recursos públicos federais, transferida ao município, tenha sido integralmente desviada, em prol de gestor ímprobo, ou de pessoas por ele determinadas, a revelar grave inobservância de dever de cuidado no trato com a coisa pública, isto é, ato praticado com culpa grave, pois, na espécie, a conduta do responsável se distancia daquela que seria esperada de um administrador público minimante diligente, num claro exemplo de erro grosseiro a que alude o art. 28 do Decreto-lei 4.657/1942 (Lei de Introdução às Normas do Direito Brasileiro) , incluído pela Lei 13.655/2018 (Acórdão 1689/2019-TCU-Plenário, Relator: Ministro AUGUSTO NARDES; Acórdão 2924/2018-TCU-Plenário, Relator: Ministro JOSÉ MUCIO MONTEIRO; Acórdão 2391/2018-TCU-Plenário, Relator: Ministro BENJAMIN ZYMLER) . 
CONCLUSÃO
	Em face da análise promovida na seção "Exame Técnico", verifica-se que o responsável Gean Campos de Barros não logrou comprovar a boa e regular aplicação dos recursos, instado a se manifestar, optou pelo silêncio, configurando a revelia, nos termos do §3º, do art. 12, da Lei 8.443/1992. Ademais, inexistem nos autos elementos que demonstrem a boa-fé do responsável ou a ocorrência de outras excludentes de culpabilidade.
Dessa forma, identificado dano ao erário, devese instaurar e julgar o processo de tomada de contas especial para responsabilizar seus agentes causadores, respeitando o direito ao contraditório e à ampla defesa, independentemente de quando ocorreram os atos impugnados.
Observa-se que, não obstante a conduta do Sr. Gean Campos de Barros tenha concorrido decisivamente para a caracterização da omissão, porque não cumpriu com sua obrigação de disponibilizar as condições materiais mínimas e necessárias para que o seu sucessor pudesse apresentar a prestação de contas do Convênio n° 701093/2010, fato é que o vencimento do prazo para essa prestação recaiu no mandato seguinte (em 30/4/2013) , quando já não estava mais à frente da administração municipal, razão por que o gestor deve ser responsabilizado, haja vista o teor da audiência e citação acima referidas, com fundamento no art. 16, inciso III, alíneas "b" e "c", da Lei 8.443/1992.
Verifica-se também que não houve a prescrição da pretensão punitiva no que se refere ao citado Convênio, conforme análise já realizada.
		Tendo em vista que não constam dos autos elementos que permitam reconhecer a boa-fé do responsável, sugere-se que as suas contas sejam julgadas irregulares, nos termos do art. 202, § 6º, do Regimento Interno do TCU, com a imputação do débito atualizado monetariamente e acrescido de juros de mora, nos termos do art. 202, §1º do Regimento Interno do TCU, descontado o valor eventualmente recolhido, com a aplicação da multa prevista no art. 57 da Lei 8.443/1992.
Por fim, como não houve elementos que pudessem modificar o entendimento acerca das irregularidades em apuração, mantém-se a matriz de responsabilização presente na peça 13, pp. 10-11.
PROPOSTA DE ENCAMINHAMENTO
Diante do exposto, submetemos os autos à consideração superior, propondo ao Tribunal:
considerar revel o responsável Gean Campos de Barros (CPF: XXX.682.572-XX) , para todos os efeitos, dando-se prosseguimento ao processo, com fulcro no art. 12, § 3º, da Lei 8.443/1992; 
		julgar irregulares, nos termos dos arts. 1º, inciso I, 16, inciso III, alíneas b e c, da Lei 8.443/1992, c/c os arts. 19 e 23, inciso III, da mesma Lei, as contas do responsável Gean Campos de Barros (CPF: XXX.682.572-XX) , condenando-o ao pagamento das importâncias a seguir especificadas, atualizadas monetariamente e acrescidas dos juros de mora, calculadas a partir das datas discriminadas até a data da efetiva quitação do débito, fixando-lhe o prazo de quinze dias, para que comprove, perante o Tribunal, o recolhimento das referidas quantias aos cofres do Fundo Nacional de Desenvolvimento da Educação, nos termos do art. 23, inciso III, alínea "a", da citada lei, c/c o art. 214, inciso III, alínea "a", do Regimento Interno do TCU.  
		Débitos relacionados ao responsável Gean Campos de Barros (CPF: XXX.682.572-XX) :
	Data de ocorrência
	Valor histórico (R$) 

	21/8/2007
	22.802,85

	21/8/2007
	1.200,15

	01/06/2011
	331.650,00

Valor atualizado do débito (com juros) em 4/9/2020: R$ 684.902,81
aplicar ao responsável Gean Campos de Barros (CPF: XXX.682.572-XX) , a multa prevista no art. 57 da Lei 8.443/1992 c/c o art. 267 do Regimento Interno do TCU, fixando-lhe o prazo de quinze dias, a contar da notificação, para que comprove, perante o Tribunal (art. 214, III, alínea "a", do Regimento Interno do TCU) , o recolhimento da dívida aos cofres do Tesouro Nacional, atualizada monetariamente desde a data do acórdão que vier a ser proferido por este Tribunal até a do efetivo recolhimento, se pagas após o vencimento, na forma da legislação em vigor;
	autorizar, desde logo, a cobrança judicial das dívidas, caso não atendidas a notificação, na forma do disposto no art. 28, inciso II, da Lei 8.443/1992;
autorizar também, desde logo, se requerido, com fundamento no art. 26, da Lei 8.443, de 1992, c/c o art. 217, §§ 1º e 2º do Regimento Interno do TCU, o parcelamento da (s) dívida (s) em até 36 parcelas, incidindo, sobre cada parcela, corrigida monetariamente, os correspondentes acréscimos legais, fixando-lhe o prazo de quinze dias, a contar do recebimento da notificação, para comprovar, perante o Tribunal, o recolhimento da primeira parcela, e de trinta dias, a contar da parcela anterior, para comprovar os recolhimentos das demais parcelas, devendo incidir, sobre cada valor mensal, atualizado monetariamente, os juros de mora devidos, no caso do débito, na forma prevista na legislação em vigor, alertando o responsável de que a falta de comprovação do recolhimento de qualquer parcela importará o vencimento antecipado do saldo devedor, nos termos do § 2º do art. 217 do Regimento Interno deste Tribunal; 
enviar cópia do Acórdão a ser prolatado à Procuradoria da República no Estado do AM, nos termos do § 3º do art. 16 da Lei 8.443/1992, c/c o § 7º do art. 209 do Regimento Interno do TCU, para adoção das medidas cabíveis; e
enviar cópia do Acórdão que vier a ser proferido ao Fundo Nacional de Desenvolvimento da Educação e ao responsável, para ciência;
informar à Procuradoria da República no Estado do AM, ao Fundo Nacional de Desenvolvimento da Educação e ao responsável que a presente deliberação, acompanhada do Relatório e do Voto que a fundamenta, está disponível para a consulta no endereço www.tcu.gov.br/acordaos, além de esclarecer que, caso requerido, o TCU poderá fornecer sem custos as correspondentes cópias, de forma impressa; e
informar à Procuradoria da República no Estado do AM que, nos termos do parágrafo único do art. 62 da Resolução TCU 259/2014, os procuradores e membros do Ministério Público credenciados nesta Corte podem acessar os presentes autos de forma eletrônica e automática, ressalvados apenas os casos de eventuais peças classificadas como sigilosas, as quais requerem solicitação formal."
2.	O Ministério Público junto ao TCU manifestou-se de acordo com a proposta da unidade técnica. Apenas fez uma única ressalva: "a multa sugerida no subitem '38.c' deverá ter por fundamento apenas os fatos apurados no âmbito do Convênio nº 701093/2010, já que restou constatada a prescrição da pretensão punitiva no que se refere às irregularidades identificadas no Programa Nacional de Apoio ao Transporte Escolar, exercício 2007 (PNATE/2007) ".
	É o relatório.

não há

Procurador Marinus Eduardo De Vries Marsico.

TOMADA DE CONTAS ESPECIAL. PROGRAMA NACIONAL DE APOIO AO TRANSPORTE DO ESCOLAR. EXERCÍCIO DE 2007. NÃO LOCALIZAÇÃO DE DOCUMENTOS COMPROBATÓRIOS DAS DESPESAS. FISCALIZAÇÃO DA CGU. CONVÊNIO. AQUISIÇÃO DE VEÍCULO PARA TRANSPORTE ESCOLAR. OMISSÃO NO DEVER DE PRESTAR CONTAS. CITAÇÃO DO PREFEITO. REVELIA. CONTAS IRREGULARES. DÉBITO. MULTA. CIÊNCIA.

TOMADA DE CONTAS ESPECIAL (TCE)

Secretaria de Controle Externo de Tomada de Contas Especial (SecexTCE).

Trata-se de tomada de contas especial instaurada pelo Fundo Nacional de Desenvolvimento da Educação (FNDE) em razão da omissão no dever de prestar contas dos recursos repassados no âmbito do Convênio 701.093/2010 ao município de Lábrea/AM, que tinha por objeto a aquisição de um veículo para transporte escolar, bem como em razão da ausência de documentação comprobatória de parte das despesas realizadas com recursos do Programa Nacional de Apoio ao Transporte do Escolar (PNATE) , exercício de 2007, repassados àquela cidade. 
2.	O convênio em apreço foi firmado no valor de R$ 335.000,00, sendo R$ 331.650,00 à conta do poder concedente e R$ 3.350,00 referentes à contrapartida do convenente. A vigência compreendeu o período de 27/12/2010 a 26/5/2012, sendo que a prestação de contas deveria ter sido apresentada até 30/4/2013, mas não o foi. 
3.	Em paralelo, no ano de 2007, o município recebeu R$ 103.252,04 oriundos do Programa Nacional de Apoio ao Transporte do Escolar. A Controladoria-Geral da União realizou inspeção na cidade e apontou que parte das despesas realizadas, no valor de R$ 24.003,00, não estava lastreada por recibos e/ou notas fiscais dos fornecedores e/ou prestadores de serviços. 
4.	Diante dessas constatações, instaurou-se a presente tomada de contas especial, tendo a unidade técnica deste Tribunal realizado a citação do ex-prefeito Gean Campos de Barros, mandatário nas gestões 2005/2008, 2009/2012 e 2017-2020. A quantia impugnada corresponde ao valor histórico de R$ 355.653,00 (soma de R$ 331.650,00 e R$ 24.003,00) . O mesmo responsável também foi ouvido em audiência pela falta de disponibilização das condições materiais mínimas para que o seu sucessor pudesse apresentar a prestação de contas do Convênio 701.093/2010.
5.	Cabe ressaltar que o prefeito seguinte, sr. Evaldo de Souza Gomes (gestão 2013/2016) , não foi responsabilizado pela Corte de Contas, em que pese tenha recaído sobre seu mandato parte do prazo para prestação de contas do Convênio 701.093/2010. Além de ter alegado não possuir os documentos necessários à prestação de contas, ingressou com uma representação criminal contra seu antecessor no Ministério Público Federal - providência reputada suficiente por este relator e pela unidade técnica para excluí-lo do polo passivo. 
6.	Regularmente notificado, o sr. Gean Campos de Barros deixou transcorrer in albis o prazo fixado, motivo pelo qual deve ser considerada sua revelia, dando-se prosseguimento ao processo, de acordo com o art. 12, § 3º, da Lei 8.443/1992.
7.	Ante a inexistência, nos autos, de elementos capazes de comprovar a boa e regular aplicação dos recursos, acolho a proposta formulada pela unidade técnica e endossada pelo Parquet especializado no sentido de julgar irregulares as presentes contas, com imputação de débito correspondente à totalidade dos valores recebidos e aplicação da multa prevista no art. 57 da Lei 8.443/1992.
8. 	Na dosimetria da pena pecuniária, levo em consideração apenas a irregularidade atinente à omissão no dever de prestar contas dos recursos recebidos no convênio. Isso porque, nos termos do Acórdão 1441/2016-TCU-Plenário, fixou-se a tese de que a prescrição da pretensão punitiva do Tribunal está sujeita ao prazo geral previsto no Código Civil (dez anos) . Ou seja, considerando que as irregularidades no PNATE ocorreram no exercício de 2007 e que o despacho ordenatório da citação (marco interruptivo) é de 31/1/2020, está prescrita a multa em relação a esse último fato. 
9.	O mesmo entendimento não pode ser aplicado em relação ao convênio. Afinal, a omissão no dever de prestar contas só restou configurada em 30/4/2013, de modo que, até o chamamento do responsável, não houve decurso de prazo superior a dez anos. 
10.	Destaca-se que o ônus de comprovar a regularidade da integral aplicação dos recursos públicos compete ao responsável, por meio de documentação idônea, que demonstre, de forma efetiva e inequívoca, os gastos efetuados e o nexo de causalidade entre as despesas realizadas e os recursos federais recebidos.
11. 	Por sinal, o dever de prestar contas e de fornecer os comprovantes das despesas realizadas é inerente à gestão de recursos públicos, constituindo um dos pilares do sistema republicano. Ao descumpri-lo, o responsável infringe a Constituição Federal, as normas que regem a administração pública e as obrigações assumidas por meio do ajuste firmado. Essa omissão abre a possibilidade, inclusive, de que a totalidade dos recursos transferidos tenha sido desviada, em benefício do gestor ímprobo ou de pessoas por ele determinadas.
12. 	Desse modo, ante a inexistência, nos autos, de elementos capazes de elidir a irregularidade verificada pela Controladoria-Geral da União e pela área técnica do órgão repassador - que recomendaram a reprovação das contas - e diante da falta de informações aptas a demonstrar a boa-fé do responsável, reputo pertinente julgar, desde logo, irregulares as contas do sr. Gean Campos de Barros, condenando ao pagamento do débito já indicado e aplicando-lhe a multa prevista no art. 57 da Lei 8.443/1992, fixada em R$ 300.000,00 (aproximadamente 50% do montante atualizado do dano ao erário identificado no Convênio 701.093/2010) .
13. 	Ante o exposto, voto no sentido de que o Tribunal adote o acórdão que ora submeto à deliberação desta Primeira Câmara.
TCU, Sala das Sessões, em 18 de maio de 2021.
BENJAMIN ZYMLER 
Relator